【裁判字號】    99,訴,1926
【裁判日期】    990826
【裁判案由】    大陸人民條例等
【裁判全文】
臺灣板橋地方法院刑事判決              99年度訴字第1926號
公  訴  人  臺灣板橋地方法院檢察署檢察官
被      告  甲○○
指定辯護人  本院公設辯護人乙○○
上列被告因違反臺灣地區與大陸地區人民關係條例案件，經檢察
官提起公訴（99年度偵字第11610號），本院判決如下：
    主  文                                              
甲○○共同意圖營利，違反不得使大陸地區人民非法進入臺灣地
區之規定，處有期徒刑壹年捌月。緩刑參年。
    事  實 
一、甲○○因經濟狀況不佳，亟需金錢周轉，前於民國96年4 月
    間，透過年籍姓名不詳綽號「石頭」之成年男子介紹，認識
    年籍姓名不詳綽號「阿文」、「阿成」等成年男子所組之人
    蛇賣淫集團，該人蛇集團成員允諾每月給予新台幣（下同）
    3 萬元代價，認有利可圖，與「石頭」及「阿文」等人蛇集
    團成員均明知大陸地區人民非經主管機關許可，不得進入臺
    灣地區，且甲○○與大陸地區成年女子曹少花並無結婚真意
    ，竟仍同意充當人頭丈夫，並與渠等共同基於使大陸女子非
    法進入臺灣地區之犯意聯絡，由「阿文」、「阿成」於96年
    10月間，安排甲○○先行前往大陸地區湖南省長沙市，於96
    年10月29日與大陸女子曹少花（其所涉偽造文書犯行，業經
    檢察官為職權不起訴處分確定）辦理假結婚登記，取得結婚
    證書並經公證機關公證後返臺，復將前揭結婚證書、公證書
    等資料於96年11月23日持往財團法人海峽交流基金會（下稱
    海基會）認證，其後甲○○再填具大陸地區人民入出臺灣地
    區申請書，持以向內政部入出國及移民署（下稱移民署）以
    團聚為由申請曹少花入境，使該管承辦公務員為實質審核後
    ，誤為許可並製發中華民國臺灣地區入出境許可證，俾曹少
    花隨即於97年5 月5 日持上開證件非法入境。又甲○○明知
    與曹少花間之婚姻為欠缺結婚真意之無效婚姻，仍與「阿文
    」、「阿成」等人蛇集團成員及曹少花共同基於使公務員登
    載不實之犯意聯絡，於97年5 月14日由甲○○與曹少花前往
    臺北縣新莊市戶政事務所申辦結婚登記，並持交前揭海基會
    驗證之結婚公證書，謊報其等結婚之不實事項，致使該戶政
    事務所承辦之公務員，將該結婚不實之事項登載於其職務上
    掌管制作之戶籍謄本上，並據此核發配偶欄為曹少花之不實
    登記之戶籍謄本予甲○○，足以生損害於戶政機關對戶政管
    理登記之正確性。曹少花於入境後，並未與甲○○有夫妻之
    實，即由人蛇集團成員將曹少花帶至台北市○○○路等處飯
    店內，並安排與男客從事性交易。嗣於98年12月11日，為警
    在址設臺北縣淡水鎮○○○路○段131 號之海中天汽車旅館
    820 號房內查獲曹少花與男客從事性交易，再通知甲○○到
    案說明後，始循線查悉上情。
二、案經內政部警政署專勤第一大隊臺北縣專勤隊移送臺灣板橋
    地方法院檢察署檢察官偵查起訴。
    理  由                                              
一、按被告以外之人於審判外之陳述，雖不符刑事訴訟法第159
    條之1 至之4 等4 條之規定，然若當事人於審判程序中同意
    作為證據，法院審酌該言詞陳述或書面陳述作成時之情況，
    認為適當者，亦得為證據；又當事人、代理人或辯護人於法
    院調查證據時，知有刑事訴訟法第159 條第1 項不得為證據
    之情形，而未於言詞辯論終結前聲明異議者，視為有前項之
    同意，同法第159 條之5 定有明文。此立法意旨在於傳聞證
    據未經當事人之反對詰問予以核實，原則上先予排除。惟若
    當事人已放棄反對詰問權，於審判程序中表明同意該等傳聞
    證據可作為證據；或於言詞辯論終結前未聲明異議，基於尊
    重當事人對傳聞證據之處分權，及證據資料愈豐富，愈有助
    於真實發見之理念，且強化言詞辯論主義，使訴訟程序得以
    順暢進行，上開傳聞證據亦均具有證據能力。查本件所援引
    之以下各項證據（詳後述），固有部分屬傳聞證據，然公訴
    人、被告甲○○及其辯護人於本院言詞辯論終結前，均未聲
    明異議，又本院審酌該等證據作成時之狀況，並無違法取證
    或不宜作為證據之情形，且為證明本案被告犯罪所必要，應
    適宜為本案之證據，而均具證據能力，先此敘明。
二、上開犯罪事實，業據被告甲○○於本院審理中坦承不諱，核
    與證人曹少花於警詢、偵查中之證述互核相符（見99年度偵
    字第11610 號偵查卷第10至14頁、第120 至121 頁），並有
    卷附臺北縣新莊戶政事務所99年3 月26日函及函附海基會證
    明、中華人民共和國湖南省長沙市蓉國公證處公證書、結婚
    公證書、結婚登記申請書等，及大陸地區人民入出臺灣地區
    申請書、臺灣地區人民申請大陸地區配偶來臺團聚資料表、
    戶籍謄本、大陸居民往來台灣通行證、內政部警政署大陸地
    區人民資訊管理系統、大陸地區人民明細資料報表、大陸地
    區人民申請來台查詢等各1 份在卷可憑。從而，被告前開自
    白應與事實相符，本件事證明確，其犯行洵堪認定，應予依
    法論科。
三、論罪科刑：
  (一)按大陸地區人民非經主管機關許可，不得進入臺灣地區；又
    不得使大陸地區人民非法進入臺灣地區，臺灣地區與大陸地
    區人民關係條例第10條第1 項及第15條第1 款定有明文。再
    按臺灣地區與大陸地區人民關係條例第79條第1 項處罰違反
    同條例第15條第1 款所定使大陸地區人民非法進入臺灣地區
    罪，凡非經合法手續進入者皆包含之，自不以偷渡進入為限
    （最高法院90年度台上字第3180號、92年度台上字第40號判
    決足參），而大陸地區人民，其父母、配偶或子女在臺灣地
    區設有戶籍者，得申請進入臺灣地區探親，大陸地區人民進
    入臺灣地區許可辦法第3 條第1 項第3 款亦有明文。查本件
    被告甲○○為圖擔任人頭老公之不法利益，使大陸地區人民
    曹少花得依據上開規定入境臺灣地區，竟虛偽與曹少花辦理
    結婚手續，以徒具外觀合法形式之結婚，令曹少花得以探親
    為由申請來臺，藉以規避我國政府對大陸地區人民入境之管
    制，是核被告所為，係犯違反臺灣地區與大陸地區人民關係
    條例第15條第1 款規定，應依同條例第79條第2 項處斷，公
    訴意旨認被告係犯同法第79條第1 項之罪，惟查本件被告係
    與「阿文」、「阿成」等人蛇集團成員約定來台後以每月3
    萬元作為代價，被告主觀上係基於營利之意圖甚明，故被告
    基於營利之意圖而違反臺灣地區與大陸地區人民關係條例第
    15條第1 款不得使大陸地區人民非法進入台灣地區之規定，
    應依同條例第79條第2 項處斷，公訴人未斟酌此點，而認被
    告係犯同法第79條第1 項之罪，尚有未恰，惟其基本事實同
    一，本院自應予審理，並變更其起訴法條；又被告甲○○偕
    同曹少花至戶政機關辦理假結婚登記，其所為則係犯刑法第
    214 條之使公務員登載不實文書罪。被告就意圖營利，非法
    使大陸女子來台之犯行，與共犯「石頭」及「阿文」、「阿
    成」等人蛇集團成員有犯意之聯絡及行為之分擔，暨上開使
    公務員登載不實之犯行與曹少花及共犯「阿文」、「阿成」
    等人間亦有犯意之聯絡與行為分擔，均應論以共同正犯。另
    按一行為觸犯數罪名之想像競合犯，係指行為人以一個意思
    決定為一個行為，而侵害數個相同或不同之法益，具備數個
    犯罪構成要件，成立數個罪名之謂，乃處斷上之一罪；行為
    人既本於特定目的，選擇並操縱支配實現該目的之手段，逕
    切割為二行為，與依一般社會通念，認應評價為一罪方符合
    刑罰公平原則有違，如予數罪併罰，反有過度處罰之疑，與
    人民法律感情，亦未契合，縱二行為具有修正前刑法牽連犯
    之關係，於牽連犯廢除後，尤應適度擴張一行為概念，認屬
    一行為觸犯數罪名之想像競合犯，方為適當（最高法院95年
    度臺上字第867 號、97年度臺上字第4467號判決意旨參照）
    。查被告上開所為，目的均為使大陸地區女子曹少花非法進
    入臺灣地區，係基於一個犯罪決意所為，故其所為屬於自然
    概念上之一行為，是被告以一行為觸犯上開2 罪名，為想像
    競合犯，應依刑法第55條規定從一重之臺灣地區與大陸地區
    人民關係條例第79條第2 項處斷。
  (二)臺灣地區與大陸地區人民關係條例第79條第2 項之處罰，其
    立法目的係因所謂「蛇頭」（指安排大陸地區人民偷渡至大
    陸地區以外地區之人）引介大陸偷渡客進入台灣地區，日趨
    猖狂，對社會秩序及國家安全之危害，甚為嚴重，故有特別
    加重其刑罰之必要，亦即本條規範對象，本係針對慣常性引
    介大陸偷渡客進入我國之人為主，因其等經常藉由大批非法
    引介大陸人士來台牟利，對國家安全造成之危險特別嚴重，
    並因此獲得鉅額利益，為從根本上阻絕此種對國家安全有高
    危險行為之經濟上誘因，自有必要特別以嚴厲之刑罰手段嚇
    阻之；惟就單一性之使大陸人士非法來台行為，縱行為人因
    此謀得利益，亦不能與上揭經常性之「蛇頭」所獲利益相提
    並論。衡諸本件被告所為上揭使大陸人士曹少花非法進入台
    灣地區，不過係為每月3 萬元之小利，又其行為僅有1 次，
    其對社會秩序與國家安全之危害尚非甚鉅，此時倘仍以該條
    規定科處被告3 年以上之重刑，實情輕法重，過於苛酷，客
    觀上足以引起一般同情，爰依刑法第59條之規定，減輕其刑
    。
  (三)爰審酌被告僅為圖每月3 萬餘元之私利，即不顧國家、社會
    之安全，以假結婚之方式，任令大陸地區女子曹少花得以入
    境臺灣賣淫，敗壞社會善良風俗且對社會秩序及國家安全形
    成潛在之危險，其行為誠屬可議，惟念及其犯後坦認犯行，
    已見悔意，且除本件犯行外，並無其他經法院宣告有期徒刑
    以上之刑之前科紀錄，有臺灣高等法院被告前案紀錄表1 份
    在卷可按，素行良好，兼衡其犯罪之手段及因本件犯罪所獲
    得之利益，及公訴意旨認被告犯後態度良好，請求從輕量刑
    等一切情狀，量處如主文所示之刑，以示懲儆。
  (四)末以，被告於本件犯罪前並未曾受有期徒刑以上刑之宣告，
    有前開前案紀錄表在卷可參，其因一時失慮致罹刑章，惟被
    告既已坦認犯行深表悔意，經此偵、審程序，當知警愓，信
    無再犯之虞，本院認其所受之宣告刑，以暫不執行為適當，
    併予宣告緩刑3 年，以啟自新。
四、公訴意旨另略以：被告甲○○與「石頭」等人共同基於行使
    公務員登載不實文書之犯意，由被告甲○○於96年10間，赴
    中國大陸湖南省長沙市，與曹少花辦理結婚手續，並取得湘
    長榕證字第11662 號結婚公證書，再由被告甲○○持前開不
    實之結婚公證書，於96年11月23日向我國財團法人海峽交流
    基金會（下稱海基會）取得認證，並填具「臺灣地區人民申
    請大陸地區配偶來臺團聚資料表」，向移民署以使配偶曹少
    花來臺團聚為理由，申請大陸地區人民曹少花來臺，並提出
    海基會之證明書及前開結婚證明書等文件而行使，致使移民
    署承辦人員將被告甲○○與曹少花「民國96年10月29日結婚
    」之不實事項登載於上開申請書，並發給中華民國臺灣地區
    入出境許可證（許可證號0000000000），使曹少花得以團聚
    名義，於97年5 月5 日持上開證件非法進入臺灣地區，因認
    被告甲○○此部分行為另涉犯刑法第216 條、第214 條之行
    使使公務員登載不實文書罪嫌等語。惟查：
  (一)按刑法第214 條所謂使公務員登載不實事項於公文書罪，須
    一經他人之聲明或申報，公務員即有登載之義務，並依其所
    為之聲明或申報予以登載，而屬不實之事項者，始足構成，
    若其所為聲明或申報，公務員尚須為實質之審查，以判斷其
    真實與否，始得為一定之記載者，即非本罪所稱之使公務員
    登載不實，最高法院73年臺上字第1710號判例可資參照。次
    按至大陸地區結婚公證書部分，因非我國轄內公務員職務上
    所掌管之我國公文書，自不在我刑法保護範圍內。另海基會
    雖係受行政院大陸委員會之委託，處理兩岸文書之驗證業務
    ，則其承辦驗證業務之承辦員應係受公務機關委託承辦公務
    之人員，但海基會之承辦員就承辦驗證業務有審查權，對不
    符資格之聲請案件亦可駁回，且其驗證內容，並未提及結婚
    證書之是否真實，故無使公務員登載不實罪可言。
  (二)又按大陸地區人民，須經主管機關許可始得進入臺灣地區，
    台灣地區與大陸地區人民關係條例第10條第1 項定有明文。
    而主管機關內政部亦訂定「大陸地區人民進入臺灣地區許可
    辦法」以資規範；依該辦法第15條之規定，欲申請進入臺灣
    地區者，須備齊一定之文書證件；且依該辦法第19條第1 項
    第7 款之規定，有事實足認係通謀而為虛偽結婚者，得不予
    許可大陸地區人民進入臺灣地區之申請；又依該辦法第23條
    之規定，對於申請人所檢附大陸地區製作之文書，應經特定
    之團體查證、驗證，顯見移民署對該類申請案件具有實質審
    查權限，非僅能作形式上之審查，一經申請人提出申請文件
    即予准許。本件被告甲○○以不實之結婚事由，並提出海基
    會之證明書及前開結婚公證書等證明文件而行使，向移民署
    申請曹少花進入臺灣地區，使承辦公務員將被告甲○○與曹
    少花「民國96年10月29日結婚」之不實事項登載於上開申請
    書，並發給中華民國臺灣地區入出境許可證，核准曹少花進
    入臺灣地區，因海基會之證明書及前開結婚公證書等證明文
    件均非屬所謂使公務員登載不實之文書，業如前述，被告甲
    ○○持以行使自無成立刑法第216 條、214 條行使使公務員
    登載不實文書罪責之可能，又況移民署對是項入境申請有實
    質審核之權，亦如前所述，不構成刑法第214 條使公務員登
    載不實罪甚明。
  (三)綜上所述，公訴人認被告前開行為應成立刑法第216 條、第
    214 條之行使使公務員登載不實文書罪，尚有未恰。惟公訴
    人認被告此部分所為，與上開論罪科刑之使大陸地區人民非
    法入境罪間，有想像競合犯之裁判上一罪關係，爰不另為無
    罪之諭知。
據上論斷，應依刑事訴訟法第299 條第1 項前段、第300 條，臺
灣地區與大陸地區人民關係條例第79條第2 項，刑法第11條前段
、第28條、第214 條、第59條、第55條、第74條第1 項第1 款，
刑法施行法第1條之1，判決如主文。
本案經檢察官陳旭華到庭執行職務。
中    華    民    國    99    年    8     月    26    日
                  刑事第十庭  審判長法  官 李幼妃 

                                    法  官 張紹省 
                                     
                                    法  官 鄭凱文 
以上正本證明與原本無異。
如不服本判決應於收受本判決後10日內向本院提出上訴書狀，並
應敘述具體理由，如未敘述上訴理由者，應於上訴期間屆滿後20
日內補提理由書狀於本院（均須按他造當事人之人數附繕本）「
切勿逕送上級法院」。
                                    書記官 陳筱惠
中    華    民    國    99    年    8     月    27    日
附錄本案論罪科刑法條全文：
臺灣地區與大陸地區人民關係條例第15條
下列行為不得為之：
一  使大陸地區人民非法進入臺灣地區。
二  明知臺灣地區人民未經許可，而招攬使之進入大陸地區。
三  使大陸地區人民在臺灣地區從事未經許可或與許可目的不符
    之活動。
四  僱用或留用大陸地區人民在臺灣地區從事未經許可或與許
    可範圍不符之工作。
五  居間介紹他人為前款之行為。

臺灣地區與大陸地區人民關係條例第79條第1 項、第2 項
違反第15條第1 款規定者，處1 年以上7 年以下有期徒刑，得併
科新臺幣1 百萬元以下罰金。
意圖營利而犯前項之罪者，處3 年以上10年以下有期徒刑，得併
科新臺幣5 百萬元以下罰金。

刑法第214條
明知為不實之事項，而使公務員登載於職務上所掌之公文書，足
以生損害於公眾或他人者，處3 年以下有期徒刑、拘役或5 百元
以下罰金。

司法院資訊處製作；財團法人民間司法改革基金會備份。
